【裁判字號】    98,交易,248
【裁判日期】    990323
【裁判案由】    過失傷害
【裁判全文】
臺灣臺中地方法院刑事判決             98年度交易字第248號
公  訴  人  臺灣臺中地方法院檢察署檢察官
被      告  丙○○○
上列被告因過失傷害案件，經檢察官提起公訴（98年度偵續字第16號）
，本院判決如下：
    主    文
丙○○○無罪。
    理    由
一、公訴意旨略以：被告丙○○○於民國97年4 月27日中午12時
    許，駕駛車牌號碼3376-GD 號自用小客車，沿臺中縣東勢鎮
    ○○街由西往東方向行駛。嗣於行經臺中縣東勢鎮○○街與
    勢林街之交岔路口時，適有告訴人丁○○騎乘車牌號碼JMW-
    238 號重型機車，沿臺中縣東鎮○○街由北往南方向行駛至
    前揭交岔路口。被告本應注意汽車行駛時之車前狀況，並隨
    時採取必要之安全措施。而依當時情形，又無不能注意之情
    事，竟疏於注意及此，貿然在上開之交岔路口行駛向前，致
    與告訴人所騎乘之前揭機車發生撞擊，使告訴人因而受有右
    腳脛骨開放性骨折、右股骨骨折等傷害，因認被告涉犯刑法
    第284條第1項之過失傷害罪嫌。
二、按犯罪事實應依證據認定之，無證據不得認定犯罪事實；又
    不能證明被告犯罪者，應諭知無罪之判決，刑事訴訟法第15
    4條第2項及第301條第1項分別定有明文。次按事實之認定，
    應憑證據，如未能發現相當證據，或證據不足以證明，自不
    能以推測或擬制之方法為裁判基礎；認定犯罪事實所憑之證
    據，雖不以直接證據為限，間接證據亦包括在內，然無論直
    接或間接證據，其為訴訟上之證明，須於通常一般之人均不
    致於有所懷疑，而得確信其為真實之程度者，始得據之為有
    罪之認定，倘其證明尚未達到此一程度，而有合理之懷疑存
    在時，即無從為有罪之認定；告訴人之告訴，係以使被告受
    刑事訴追為目的，是其陳述是否與事實相符，仍應調查其他
    證據以資審認，有最高法院40年臺上字第86號、76年臺上字
    第4986號及52年臺上字第1300號判例可資參照。又按刑法上
    之過失犯，必行為人對於結果之發生應注意並能注意而不注
    意為成立要件；且必須危害之發生，與行為人之欠缺注意，
    具有因果聯絡關係，始能成立。至行為人之過失，與被害人
    自己之過失，併合而為危害發生之原因時，雖不能阻卻其犯
    罪責任，但僅被害人之過失為發生危害之獨立原因者，則行
    為人之行為，與該項危害發生之因果關係，已失其聯絡，自
    難令負刑法上之過失之責；刑法上之過失，其過失行為與結
    果間，在客觀上有相當因果關係始得成立。所謂相當因果關
    係，係指依經驗法則，綜合行為當時所存在之一切事實，為
    客觀之事後審查，認為在一般情形下，有此環境，有此行為
    之同一條件，均可發生同一之結果者，則該條件為發生結果
    之相當條件，行為與結果即有相當之因果關係；反之，若在
    一般情形下，有此同一條件存在，而依客觀之事後審查，認
    為不必皆發生此結果者，則該條件與結果並不相當，不過偶
    然之事實而已，其行為與結果間即無相當因果關係，亦有最
    高法院23年度上字第5223號、28年度上字第325 號判例、88
    年度臺上字第86號判決、76年臺上字第192 號判例要旨可資
    參照。
三、證據能力部分：按被告以外之人（包括證人、鑑定人、告訴
    人、被害人及共同被告等）於審判外之陳述雖不符刑事訴訟
    法第159條之1至之4等4條之規定，而經當事人於審判程序同
    意作為證據，法院審酌該言詞陳述或書面陳述作成時之情況
    ，認為適當者，亦得為證據；當事人、代理人或辯護人於法
    院調查證據時，知有刑事訴訟法第159條第1項不得為證據之
    情形，而未於言詞辯論終結前聲明異議者，視為有前項之同
    意，同法第159條之5定有明文。立法意旨在於傳聞證據未經
    當事人之反對詰問予以核實，原則上先予排除。惟若當事人
    已放棄反對詰問權，於審判程序中表明同意該等傳聞證據可
    作為證據；或於言詞辯論終結前未聲明異議，基於尊重當事
    人對傳聞證據之處分權，及證據資料愈豐富，愈有助於真實
    發見之理念，且強化言詞辯論主義，使訴訟程序得以順暢進
    行，上開傳聞證據亦均具有證據能力。本件告訴人丁○○於
    警詢、偵查中所為之陳述，對被告而言，其性質雖均屬傳聞
    證據，惟其所為之上開警詢、偵訊筆錄內容，業經本院審理
    時予以提示並告以要旨，且經檢察官及被告表示意見，當事
    人已知上述筆錄乃傳聞證據，且均未於言詞辯論終結前對該
    筆錄內容聲明異議，依上開規定，告訴人丁○○於警詢、偵
    查中之陳述，已擬制同意其有證據能力，本院審酌上開筆錄
    作成時，較無人情施壓或干擾，亦無不當取供之情形，認為
    以之作為本案之證據亦屬適當，是告訴人丁○○於警詢、偵
    查中之陳述，自均具有證據能力。
四、公訴人認被告涉有本件過失傷害罪嫌，無非係以告訴人之指
    訴、道路交通事故現場圖、道路交通事故調查報告表( 一)
    、( 二) 、現場及車損照片、告訴人之診斷證明書為其論據
    。訊據被告堅決否認有何過失傷害犯行，辯稱：伊當時駕車
    綠燈剛起步，係告訴人違規闖紅燈，伊煞車不及才發生碰撞
    ，告訴人倒地受傷，伊無過失等語。
五、經查：
（一）被告駕駛上開車輛，於上揭時、地，與告訴人騎乘之上開
      機車發生擦撞，造成被告之自小客車前保險桿部分破損，
      告訴人之機車右側車部分擦痕，且告訴人因而受有右腳脛
      骨開放性並粉碎性骨折、右股骨粉碎性骨折等嚴重骨折，
      對其右正肢功能造成永久性影響，可能致重傷害等事實，
      業據告訴人於警偵審中指訴甚詳，且有道路交通事故現場
      圖、調查報告表（一）、（二）、談話紀錄表、行車執照
      影本、現場暨車損照片、診斷證明書、X 光片影本、行政
      院衛生署豐原醫院98年8 月6 日豐醫歷字第0980007117號
      函及所附之病歷資料等在卷可稽（見臺中縣警察局東勢分
      局中縣東警偵字第0970010720號警卷第6-8 、13、14、21
      -34 頁、本院卷第39-40 、54-66 頁），故被告駕駛自小
      客車於上開時地與告訴人騎駛之重機車發生車禍，致告訴
      人因而人車倒地受傷之事實堪以認定。
（二）告訴人雖稱：伊當時係綠燈、並未闖紅燈云云。然案發時
      被告係因停等紅燈轉綠燈後，前方有一部小貨車也是剛起
      步，伊跟在該小貨車後經過路口時，即因告訴人闖紅燈而
      發生碰撞一情，迭據被告於警、偵訊及本院審理時供述明
      確，核與證人甲○○○於97年8 月28日警詢時證述：97
      年4 月27日上午11時50分許，我坐在門號3376-GD 自小客
      車右前座，沿東勢鎮○○街直行至勢林街與三民街口處時
      ，號誌是綠燈，告訴人是紅燈，我們跟著前方車子小貨車
      前進，告訴人騎重機車JMW-238 號沿勢林街我們左邊直行
      至路口時撞到，告訴人騎很快，被告與我就下車扶告訴人
      ，問告訴人要去哪裡，他說要去買酒，當時沒有下雨，號
      誌正常，我們是綠燈直行，車子剛起步跟著前方車子前進
      等語（詳見上開警卷第9-11頁）；97年11月11日偵訊時
      證述：車禍發生時，伊坐在被告車子內，當時原本在等紅
      燈，綠燈之後，我們跟隨前車起步，告訴人闖紅燈才發生
      車禍，伊確定當時的方向是綠燈等語（見97年度偵字第23
      019 號卷第8 頁）；99年3 月2 日本院審理時證述：97
      年4月27日搭被告車子去卓蘭，當天我是坐在副駕駛座，
      我們到勢林街與三民街口的時候，當時是綠燈，我們的車
      前面是一輛小貨車已經過路口，告訴人騎機車從我們的左
      邊過來，我看到告訴人只看上面沒有看前面，等我叫被告
      的時候已經來不及了，告訴人的車已經到我們的車前面了
      ，當時我們這邊是綠燈，告訴人是紅燈。（問：你如何肯
      定你們的行向是綠燈，告訴人是紅燈？）我們本來是停在
      那裡等紅燈，轉綠燈後，前面的小貨車已經過路口，我們
      要過的時候，告訴人的機車已經過來了等語（詳見本院卷
      第154-155 頁）相符。雖告訴人稱當時伊的方向是綠燈，
      可能是被告闖紅燈云云，然其於98年8 月18日本院審理時
      先證述：伊從家裡騎機車出車到車禍地點約1 公里多，都
      沒有停等紅燈等語（見本院卷第69頁背面），復於同日又
      證述：我從家裡出車橋下的號誌是紅燈，再來的號誌是綠
      燈，車禍地點的號誌是綠燈等語（見本院卷第70頁）；是
      其就當日有無停等紅燈之情節所述已有不符；況且經本院
      詢問有關當日騎車經過之情形，告訴人均答稱不記得，卻
      獨對於案發時之號誌記得為綠燈，亦有違經驗法則，而難
      遽予採信。從而被告所辯係綠燈亮時伊始駕車剛起步等情
      ，即堪採信。
（三）按「刑法上所稱之過失，係指對於構成犯罪事實之發生，
      應注意，並能注意而不注意之情形。」、「汽車駕駛人對
      於防止危險發生之相關交通法令之規定，業已遵守，並盡
      相當之注意義務，以防止危險發生，始可信賴他人亦能遵
      守交通規則並盡同等注意義務。若因此而發生交通事故，
      方得以信賴原則為由免除過失責任。」、「汽車駕駛人，
      因可信賴其他參與交通之對方亦能遵守交通規則，且衡諸
      日常生活經驗及一般合理駕駛人之注意能力，已為必要之
      注意，並已採取適當之措施，或縱未採取適當之措施，仍
      無法避免交通事故之發生時，該汽車駕駛人對於信賴對方
      亦能遵守交通規則乃竟違規之行為，自無預防之義務，難
      謂該汽車駕駛人即有能注意而不注意之過失，而令負過失
      之責任。」有最高法院95年度臺上字第5818號判決、84年
      臺上字第5360號判例、90年度臺上字第2400號判決可資參
      照。次按「汽車行駛至交岔路口，其行進、轉彎，應依下
      列規定：一、應遵守燈光號誌或交通指揮人員之指揮，遇
      有交通指揮人員指揮與燈光號誌並用時，以交通指揮人員
      之指揮為準。」，道路交通安全規則第102 條第1 項第1
      款定有明文。
（四）參酌卷附之道路交通事故現場圖及現場照片所示，被告所
      駕駛之自小客車停車位置距後方停止線不遠（約2 公尺）
      ，告訴人所騎乘之重機車倒地於自小客車停車位置之前方
      約1 公尺處等情，並依兩車擦撞損壞情況、機車倒地位置
      、刮地位置，現場狀況等分析研判，應非自小客車車前嚴
      重撞擊重機車右側，而係重機車右側與自小客車車前發生
      輕微碰撞所造成。則以被告業已遵守交通規則，於紅燈亮
      時在停止線等待，待綠燈亮時始發動起步，於前進約4.9
      公尺，即發現被告重機車違規闖紅燈直行，遂緊急煞車。
      而告訴人騎乘重機車於紅燈時，依規定已不得進入交岔路
      口，竟違反圓形紅燈之指示，進入交岔路口，因而閃避不
      及，致機車車身左側與被告所駕駛已緊急煞車之自小客車
      前保險桿發生碰撞，造成機車行使不穩而往左側倒地，顯
      見並非受被告所駕駛之自小客車強力撞擊所致。且經本院
      將本件車禍案件送請臺灣省臺中縣區車輛行車事故鑑定委
      員會鑑定結果，亦認定本案違反號誌指示闖紅駛入交岔路
      口內者，應為肇事原因，此有該委員會98年4 月1 日中縣
      鑑字第0985500807號函在卷可參（見98年度偵續字第16號
      卷第22頁）。綜上所述，被告駕駛自小客車依綠燈號誌正
      起駛時，對左方以較快車速闖紅燈駛來之重機車屬不易防
      範，且擦撞瞬間立即停止，難認有肇事因素，從而被告駕
      車固應注意其車前狀況，然其於綠燈起步時發覺告訴人機
      車違規直行，遂立即採取必要之煞車動作，無奈告訴人車
      速過快，致閃避不及與被告自小客車前保險桿發生碰撞而
      倒地受傷，實難認被告未盡相當之注意義務，基於前揭判
      例所肯認之「信賴原則」，當難令被告就告訴人所受之傷
      害應負任何刑事上之過失責任。
六、綜上所述，卷存各該積極證據就被告是否確能盡其注意車前
    狀況並採取必要安全措施之注意義務一節，尚無法達到毫無
    合理可疑之證明程度，基於「信賴原則」之法理，被告係綠
    燈起步，自身並無違規之情形，且其發現告訴人違規直行時
    已採取必要之煞車動作，仍與告訴人所騎機車發生碰撞，實
    屬不能防範，參照前揭法律明文及判例意旨，本案積極證據
    顯有不足，被告犯罪當屬不能證明，自應為被告無罪之諭知
    。
據上論斷，應依刑事訴訟法第284 條之1 、第301 條第1 項，判
決如主文。
本案經檢察官乙○○到庭執行職務。
中    華    民    國    99    年    3     月    23    日
                        交通法庭  法  官  莊秋燕
以上正本證明與原本無異。
如不服本判決應於收受判決後10日內向本院提出上訴書狀，並應
敘述具體理由；其未敘述上訴理由者，應於上訴期間屆滿後20日
內向本院補提理由書（均須按他造當事人之人數附繕本）「切勿
逕送上級法院」。
                                  書記官  楊賀傑
中    華    民    國    99    年    3     月    23    日

司法院資訊處製作；財團法人民間司法改革基金會備份。
